臺灣臺北地方法院民事判決　八十八年度訴字第五○二七號
　　原　　　告　壬○○
　　原　　　告　庚○○
　　法定代理人　丁○○
　　被　　　告　甲○○
　　　　　　　　乙○○
　　　　　　　　己○○
　　　　　　　　戊○○
　　　　　　　　辛○○
　　　　　　　　癸○○
　　　　　　　　丙○○
右當事人間請求損害賠償事件，本院判決如左：
    主    文
原告之訴及其假執行之聲請均駁回。
訴訟費用由原告負擔。
    事    實
甲、原告方面：
  壹、聲明：
　　一、被告應連帶給付原告壬○○新臺幣（下同）一百九十四萬二千八百六十九元
        及自起訴狀繕本送達最後被告之翌日起至清償日止，按年息百分之五計算之
        利息。
　　二、被告應連帶給付原告庚○○二百六十萬二千九百六十七元及自起訴狀繕本送
        達最後被告之翌日起至清償日止，按年息百分之五計算之利息。
    三、原告願供擔保請准宣告假執行。
  貳、陳述：
    一、於民國八十四年十一月間，被告甲○○為被告國立臺灣大學醫學院附設醫院
        （下稱臺大醫院）副院長，被告乙○○為被告臺大醫院胸腔內科主任醫師，
        被告己○○為被告臺大醫院加護病房主任醫師，被告戊○○、辛○○、癸○○為被告臺大醫院耳鼻喉科醫師，被告丙○○為被告臺大醫院胸腔外科醫師
        。原告之女黃莉莉於八十四年十一月九日因感冒不適，至被告臺大醫院看診
        ，並辦妥住院手續。然因被告甲○○行政事務繁忙，明知黃莉莉係因急性細
        菌性心內膜炎緊急住院治療，卻延宕至同年月二十二日始通知做ＭＶＲ二尖
        瓣手術，更於通知後延至十二月一日始為黃莉莉施行緊急更換瓣膜手術，被
        告甲○○在施行上開手術時更忽略黃莉莉患有先天性肌肉萎縮症，並不適宜
        再行施作上開手術，且患有肌肉萎縮症者，其病情隨時間之經過而日趨嚴重
        ，被告甲○○亦疏於注意，仍任由麻醉師使用與黃莉莉前次手術相同尺寸之
        插管，導致黃莉莉手術後拔管失敗，經多次診療無效後不幸死亡。又被告乙○○、己○○既知黃莉莉於八十四年十二月一日施行更換瓣膜矯正手術後，
        至同年十二月九日，試圖拔除氣管插管失敗，卻未立即施行支氣管檢查，直
        至同年月二十二日，始由被告乙○○為支氣管鏡檢查，才發現氣管內管口末
        端到氣管主分叉處有氣管軟化症，又既已確定黃莉莉有呼吸導管狹窄成魚口
        狀，被告仍不採取緊急措施，卻拖延至八十五年一月十二日始施行氣管切開
        手術，導致黃莉莉病情惡化死亡，渠等亦顯有疏忽延誤病情之責。又黃莉莉
        於同年一月十二日由被告辛○○實施氣切手術，仍未將黃莉莉所使用之呼吸
        氣管改為較細規格，又於黃莉莉尚未治好呼吸症狀時，於同年二月五日令黃
        莉莉出院，同年三月六日黃莉莉又住進臺大醫院耳鼻喉科，由被告辛○○於
        同年月九日對黃莉莉實施氣管肉芽切除術，並更換Ｔ型管，仍未改用較細氣
        管，黃莉莉手術後住進病房至同年六月底係由被告癸○○負責診治，黃莉莉
        之呼吸症狀仍無起色，竟未對黃莉莉進行較精密之檢查，而未發現黃莉莉氣
        管潰爛，被告戊○○遲至同年六月底始通知應將黃莉莉移至胸腔內科，黃莉
        莉於同年七月三日住進胸腔科加護病房，被告丙○○不顧黃莉莉身體狀況，
        而於同年月八日對黃莉莉進行氣管軟化症切除手術，仍未將呼吸氣管改為較
        細規格，致灌入黃莉莉肺部之氧氣偏高。手術後黃莉莉住院期間，於八十五
        年十月一日打了靜脈針，血流四天四夜，吃抗凝血劑藥後才停止流血，然後
        開始有發燒、拉肚子現象，並表示肚子痛，但被告丙○○卻未仔細檢查其病
        因，亦未將黃莉莉轉至加護病房，在八十五年十月二十一日早上護士聽到黃
        莉莉的呼吸聲不太對，當即告訴被告丙○○，結果換了管子就好了，原來裡
        面的氣球破了，其後黃莉莉一天發燒數次，被告丙○○說可能有細菌感染，
        靜脈針必須重新換位子，但換好之後，黃莉莉仍然整天發燒，腹瀉不止，吃
        藥也未見改善。八十五年十月二十八日，加護病房的護士來探視黃莉莉時，
        氧氣已經被丙○○調到九十度，被告丙○○仍未將黃莉莉轉至加護病房，以
        獲得較佳照顧，復在原告庚○○與護理長的催促之下，黃莉莉才在八十五年
        十一月四日下午三點五十分轉到加護病房。由於被告丙○○並未作有效與即
        時之急救及醫療，使黃莉莉終因氣狹窄症引起二尖瓣膜脫垂症，致心肺衰竭
        ，而於八十五年十一月六日中午十二時三十一分死亡，被告丙○○顯有延宕
        治療之疏失。而以黃莉莉病況之危急，須轉至加護病房，而被告臺大醫院在
        加護病房卻由實習護士照顧黃莉莉，亦顯有重大疏忽。
    二、被告於上述醫療過程中，顯有過失，且被告甲○○未依醫療法第四十六條規
        定，於實施手術時，病人或其配偶、親屬或關係人簽具手術同意書及麻醉同
        意書前，說明黃莉莉有先天性肌肉萎縮症，可能導致拔管失敗等後手術風險
        ，被告甲○○顯有違反保護他人之法律，推定其有過失。又黃莉莉醫療過程
        長達年餘，被告均曾分別予以治療，依民法第一百八十五條第一項共同侵權
        行為規定，渠等應負連帶賠償責任。而被告臺大醫院為被告甲○○等之僱主
        ，對於渠等執行職務過失行為所造成之損害，依民法第一百八十八條之規定
        ，亦應負連帶賠償責任。又按從事設計、生產、製造商品或提供服務之企業
        經營者應確保其提供之商品或服務，無安全或衛生上之危險，如有違反致生
        危害於消費者，應負損害賠償責任，消費者保護法（下稱消保法）第七條定
        有明文，而醫療行為亦有上開規定之適用，原告亦得依該規定請求被告負損
        害賠償責任。再者，債務人不為完全給付者，債權人得請求損害賠償以及受
        任人因處理委任事務有過失，對於委任人應負賠償之責，民法第二百二十七
        條及第五百四十四條第一項分別定有明文，原告請求被告負債務不履行損害
        賠償責任。
    三、原告壬○○請求之項目及金額：
    　(一)喪葬費部分：原告壬○○為黃莉莉支付喪葬費用一十一萬四千一百元。
      (二)醫藥費部分：三萬六千一百九十八元。
      (三)扶養費部分：原告壬○○於其女黃莉莉八十五年十一月六日死亡時為四十八
        歲，依據臺灣地區簡易生命表男性平均餘命尚有二十八年，而原告共有子女
        五人，原告壬○○得請求扶養費為：每年二十三萬二千四百九十六元（臺北
        主計處八十六年平均每人每年消費支出）×一七．○四四八二五（霍夫曼係
        數表二十八年扣除中間利息後之係數）÷五＝七十九萬二千五百七十一元。
      (四)精神慰撫金部分：一百萬元。黃莉莉為原告長女，因被告之誤診，前後手術
        數次，眼見愛女之生命，逐漸流逝，原告身心所受之折磨，實非筆墨所能形
        容。
　　四、原告庚○○請求之項目及金額：
　　　(一)看護費部分：由於被告疏忽致黃莉莉於八十四年十二月一日手術後乏專人照
        顧，原告庚○○被迫辭職專責照顧女兒，至八十五年十一月六日黃莉莉死亡
        ，前後共計三百四十一天，以每日二千元計，共六十八萬二千元。
      (二)扶養費部分：原告庚○○於黃莉莉死亡時為四十六歲，依據臺灣地區簡易生
        命表女性平均餘命尚有三十三年，而原告共有子女五人，原告得請求扶養費
        為：每年二十三萬二千四百九十六元（臺北主計處八十六年平均每人每年消
        費支出）×一九．0000000（霍夫曼係數表三十三年扣除中間利息後
        之係數）÷五人＝九十二萬零九百六十七元。
      (三)精神慰撫金部分：一百萬元。
    五、對被告抗辯所為陳述：
    　(一)被告所涉業務過死之刑事案件，雖業鈞院及臺灣高等法院判決無罪，然原告
        業已依法提起上訴，且民事法庭仍應依據職權為獨立之判斷，因此鈞院就本
        件被告等是否有過失之事實，自有獨立認定之職權，不受刑事判決之拘束。
        況依消保法第七條之規定，被告應負無過失責任，因此，渠等有無過失依法
        均應負連帶賠償責任。
      (二)消保法施行細則第六條明定：「企業經營者主張其服務於其提供時，符合當
        時科技或專業水準者，就其主張之事實負舉證責任」，換言之，被告應證明
        其服務符合當時科技或專業水準，否則即無足採。
      (三)本件醫療糾紛，原告面對之被告為國內首屈一指之醫療機構及醫師，有關專
        業知識顯無法與渠等抗衡，而被告實施醫療行為時，原告並無法均在場，黃
        莉莉亦已死亡，其病歷表係被告所製作，且在被告持有之中，原告既無法持
        有，更難以了解，因此由原告就被告之過失行為負舉證責任，顯失公平，依
        民事訴訟法第二百七十七條但書規定，原告無須就被告等之過失行為負舉證
        責任。
　、證據：提出黃莉莉部分病歷表及死亡證明書、黃莉莉喪葬費單據、黃莉莉住院
      自付費用收據、臺灣地區簡易生命表男性平均餘命、原告全戶戶口名簿、霍夫
      曼係數表、臺灣地區簡易生命表女性平均餘命、刑事上訴理由狀為證。
乙、被告方面：
  壹、聲明：
    一、如主文第一項所示。
    二、如受不利判決，願供擔保請准免為假執行。
  貳、陳述：
    一、被告甲○○部分：
    　(一)開心手術後發生細菌性心內膜炎及有巨大腫塊進行，給予提早開心手術是合
        乎學理之必要處理，至於開心手術所使用之麻醉插管尺寸及方法如同第一次
        開心手術（第一次既然成功則表示可以接受），係由麻醉專家進行，因此被
        告甲○○為第二次手術之決定及其手術過程並無過失。
      (二)黃莉莉於八十四年十一月九日主訴心悸間歇性發燒及胸痛入院，診斷為二尖
        瓣修補成形術後二尖瓣閉鎖不全，疑亞急性心內膜炎，住入內科病房。內科
        以各種方式追查細菌並菌種培養及會診感染科，即刻開始使用抗生素治療三
        週，在病情局部化後，血液細菌培養陰性，會診外科並於八十四年十二月一
        日手術治療。按教科書上心內膜炎之常規係以抗生素治療四至六週控制並局
        部化後再轉外科治療，依病歷記載黃莉莉於同年十一月九日住院，抗生素治
        療二十二天（三週）後，於同年十二月一日轉外科治療，已是提早一周手術
        ，並無延誤。所稱急性心內膜炎可能是細菌性心內膜炎之誤，病歷上未提及
        急性心內膜炎之字，即使有急性心內膜炎，亦以抗生素治療為優先，故無手
        術拖延之問題。在內科治療三週之內，培養細菌敏感檢查、待選用正確抗生
        素、超音波檢查及會診感染科醫師等，皆是細菌性心內膜炎正確治療之療程
        。
      (三)細菌性心內膜炎雖然必須以藥物（抗生素）加以治療，但是對於有器質性病
        症之病患，例如本案黃莉莉有二尖瓣膜閉鎖不全，Carpontier環鬆脫細菌
        贅生物及血栓形成，仍需施以外科治療，以避免黃莉莉發生心臟衰竭、敗血
        休克及血栓掉落，造成死亡。固然黃莉莉不幸因肺炎、敗血症及休克而過世
        ，但離手術時已相隔十一個月，其間黃莉莉亦無任何心臟衰竭之症候，是以
        依據黃莉莉病情判斷，開心手術當為適當之治療。
      (四)依醫療法第四十六條規定，醫院實施手術時應取得病人或其配偶、親屬或關
        係人之同意，簽具手術同意書及麻醉同意書，在簽具之前，醫師應向其本人
        或配偶、親屬或關係人說明手術原因手術成功率或可能發生之併發症及危險
        ，在其同意下，始得為之。但如情況緊急，不在此限。若有任何疑慮或不瞭
        解，病患或家屬有權要求醫院醫師詳細說明，如果病患或家屬簽署同意書，
        自然表示對同意書所列載事項瞭解並同意，才可簽署。且依據黃莉莉病情判
        斷，開心手術為適當之治療方式，則手術之實施與嗣後黃莉莉死亡並無任何
        因果關係，而醫師告知義務更與黃莉莉之死亡結果無涉。
      (五)除緊急手術以外，一般由內科醫師研判病情認為有需要開刀後，先告知病患
        或家屬經其審慎考慮商量再為答覆，內科醫師再會診外科醫師，如外科醫師
        亦認為有開刀之需要，且手術風險在合理範圍之內，始向病患或家屬解釋病
        情，並取得其同意後方安排手術。八十四年十一月二十日因黃莉莉有開刀之
        需要，於同年十二月一日接受手術治療，乃一般病患接受開心手術治療之正
        常流程，並無逾越合理期限，亦無拖延之可言，對治療亦無不利之影響。
    二、被告己○○、乙○○部分：
    　(一)黃莉莉在加護病房時，被告己○○、乙○○為其多次嘗試拔管失敗，又重新
        以同尺寸氣管內管插入，此為正常的拔管程序，無奈併發氣管軟化症，只有
        長期留置。而二尖瓣脫垂症已因手術置換消失，不會惡化，是其處置亦無疏
        失。
      (二)八十四年十二月一日黃莉莉第二次開心手術後，恢復良好，於同年月二日即
        進行拔除氣管內管插管，與一般順利第一次開心手術並不遜色，同年月三日
        因喘，重新插上氣管內管，待改善營養體力後，於同年月九日再次拔除器內
        插管，不幸失敗而重新插管，病患兼有脊柱側彎及前彎和遺傳性運動神經退
        化肌肉萎縮病史，氣管內管拔除之困難度增高。
    三、被告戊○○、辛○○、癸○○及丙○○部分：
    　(一)被告戊○○、辛○○、癸○○為黃莉莉實施氣管切開，安置各種支撐氣管內
        管支撐氣管軟化症及切除肉芽組織，皆合乎醫療作業過程。
      (二)被告丙○○處理氣管軟化症最困難部分，將軟化部分切除重建，並使用各種
        支撐氣管，但軟化症仍繼續進行，各種病況陸續出現，就病情而言，被告丙○○所為醫療處置尚稱合理。
      (三)於八十四年十二月一日病患第二次開心手術後，恢復良好，於同年月二日即
        進行拔除氣管內管插管，同年月三日因喘，重新插上氣管內管，待改善營養
        體力後，於同年月九日再次拔除器內插管，不幸失敗而重新插管，病患兼有
        脊柱側彎及前彎和遺傳性運動神經退化肌肉萎縮病史，氣管內管拔除之困難
        度增高，造成病患拔除氣管內管失敗。而支氣管鏡檢查具有侵害性及危險性
        ，臨床上亦非每位拔除氣管內管失敗之病患都要接受支氣管鏡檢查，病患因
        氣道阻力大，需要支氣管鏡檢查，於同年月二十二日施行支氣管鏡檢查，並
        無延誤病情。
      (四)八十四年十二月十日開始各種方式漸進性的人工呼吸器調整，更加強改善營
        養和訓練協助其脫離人工呼吸器，同年月十八日並請臺灣榮民總醫院呼吸治
        療科主任來協助，同年月十九日氣道內壓仍高，同年月二十二日行經過氣管
        內管之氣管內室鏡檢查，發現氣管內管末端開口處到氣管主分叉處有氣管軟
        化症現象有魚口狀之活動性狹窄，同年月二十二日行經過氣管內管之氣管內
        室鏡檢查，發現氣管內管末端開口處到氣管主分叉處有氣管軟化症現象，有
        魚口狀之活動性狹窄，同年月二十六日再會診耳鼻喉科，認為應排除有無外
        在氣管壓迫，於是同年月三十日作ＣＴ斷層掃描，得知胸骨與胸椎骨間距離
        較窄而有氣管狹窄，又會診一般外科看甲狀腺腫大問題，終於獲得結論，對
        於此種困難的病人需使用氣管切開，並使用特殊長型兼有支架功能的氣切內
        管，加上胸腔內科專家之妥善配合呼吸治療始能成功，再停用口服抗凝劑三
        天以上。待準備就緒，始於八十五年一月十二日行切氣，使用特殊的Shiley
        6號氣管內管才漸次脫離人工呼吸器，且因氣管內管設計及製造之進步，目
        前氣管內管可以放置一個月以上，因此氣管切開手術並無急迫性。黃莉莉於
        同年月二十二日接受氣管切開手術，並無延誤。
      (五)黃莉莉於八十四年十二月間在臺大醫院動手術，使用氧氣氣管，嗣拔管失敗
        致病患氣管軟化成魚口，其原因是否為原告所指係用較粗氣管及插管方法不
        當、深淺不宜所致？按氣管軟化是氣管之軟骨因感染導致軟骨消失或片斷化
        ，無法支撐氣管之定型內腔之管狀通暢通道，因其軟骨組織失去支撐，隨著
        呼吸道之壓力變化和空氣進出而忽而張口、忽而閉小，就形同魚口之張合變
        化，此為氣管壁層之質變所致，與原告所稱之使用較粗氣管內管或插管方式
        不當無關。一般開心手術插管，皆在全身麻醉病患全身放鬆下，以其手指同
        尺寸之氣管插入，都比真正之氣管內徑小，不會損傷氣管壁。
      (六)本案使用之塑膠氣管包括手術當中麻醉使用者，在心臟外科加護中心使用人
        工呼吸器使用者及氣管切開術後使用Shiley型氣管者，在於不論何種型，成
        人使用尺寸為五至七公釐，其中絕大多數使用七公釐尺寸，因為其通氣、送
        氧及排氣送出二氧化碳等廢氣為最順暢，阻力最小、進出快。本案所使用皆
        為七公釐之氣管內管與Shiley 6號管，均比成人氣管小，皆以軟性、低外傷
        性之球囊固定，不會傷及氣管本身，依連通氣和氣管等壓自然平衡分布原理
        ，五公釐或七公釐供氧的濃度自然相同，因此本案使用之氣管口徑不會發生
        供氧過量，也不會改較細呼吸氣管就較適當，如果使用較小口徑反而造成氣
        管內管之壓力和氣流速度上升，對呼吸器的調整和病人的適應反而不良。
      (七)八十五年一月十二日作氣管切開術安置氣切內氣管後，順利脫離人工呼吸器
        ，並先後透過各種逐步訓練自行呼吸之能力，同年二月十二日已能完全自行
        以氣管切開術之氣管內插管自行呼吸，亦無發燒現象，血色素十二，白血球
        四三五○，血液常規檢查正常，表示無感染病情，精神氣色良好。經會診各
        科，可以先行出院並以內科門診追蹤治療，並無不妥。
      (八)黃莉莉於八十五年四月二十七日出院後在家，以門診追蹤治療，同年七月一
        日門診支氣管鏡檢查後，因喘送急診，住急診室三天，會診各科，由於氣管
        內視鏡檢查支氣管肉芽增生，擋住主氣管分叉處，氣管極狹窄，需要胸腔外
        科來重建氣管之手術，於同年月八日由胸腔外科行氣管軟化症之切除及重建
        術之診療，切除軟骨被腐蝕及肉芽增生段之氣管，以端端及端側分別吻合於
        左支氣管及氣管之間，氣管軟化及支氣管重建是胸腔外科之高度專業手術，
        亦為最後之方法，就住院日程和學理上而言，並無延誤之處。
      (九)黃莉莉於八十五年三月六日因呼吸道問題而住進臺大醫院耳鼻喉科病房，接
        受耳鼻喉科醫師之診治，之後黃莉莉曾出院，但是陸續有呼吸不適之症候，
        曾於八十五年三月、四月又若干次在臺大醫院住院、出院及急診室求診。當
        中雖然有內視鏡檢查、肉芽切除手術及Ｔ型管放置治療，都無氣管潰爛之發
        現。研判當時黃莉莉尚未有氣管潰爛現象，否則經由氣管潰爛三公分內視鏡
        檢查應可明顯發現，惟黃莉莉何時開始潰爛不容易診斷，但黃莉莉不可能每
        次回診均安排氣管內視鏡此種侵害性高具有危險性之檢查，因此黃莉莉發生
        氣管潰爛三公分與疾病之進展有關，被告並無疏失。
    四、綜上所述，本件被告所為之診療及手術行為，均符合醫學知識及現行醫療常
        規，被告已盡注意義務，並無任何疏失。原告以同一理由所提出之業務過失
        致死案件，亦經鈞院於八十八年度自更(一)字第二七號刑事案件審理中，送請
        行政院衛生署醫事審議委員會三次鑑定被告無過失在案，而刑事判決亦為被
        告無罪之諭知，從而原告本件請求顯無理由。至於消保法係指企業經營者應
        確保其提供之商品或服務無安全或衛生之危險而言，所謂無安全或衛生之危
        險，係指其商品或服務應具通常可期待之安全性，有無通常可合理期待之安
        全性，應以當時一般之科技或專業水準整體衡量。本件黃莉莉發生不幸，並
        非被告醫院之醫療行為未符一般專業水準，從而原告依據該規定請求賠償，
        亦顯無理由。
丙、本院依職權調閱八十八年度自更(一)字第二七號刑事卷宗（含臺灣臺北地方法院檢
    察署八十六年度偵字第四九九五號偵查卷宗）、臺灣高等法院九十年度上訴字第
    七六七號刑事卷宗。
    理　　由
一、原告起訴主張：原告之女黃莉莉於八十四年十一月九日因感冒不適至被告臺大醫
    院看診，並辦妥住院手續，被告甲○○為被告臺大醫院副院長，且係黃莉莉之主
    刀醫師，明知黃莉莉係因急性細菌性心內膜炎緊急住院治療，卻延宕至同年月二
    十二日始通知做ＭＶＲ二尖瓣手術，更於通知後延至十二月一日始為黃莉莉施行
    緊急更換瓣膜手術，被告甲○○在施行上開手術時更忽略黃莉莉患有先天性肌肉
    萎縮症，並不適宜再行施作上開手術，且患有肌肉萎縮症者，其病情隨時間之經
    過而日趨嚴重，亦疏於注意仍任由麻醉師使用與黃莉莉前次手術相同尺寸之插管
    ，導致黃莉莉手術後拔管失敗，經多次診療無效後不幸死亡。又被告乙○○、己○○為被告臺大醫院胸腔內科主任醫師及加護病房主任醫師，既知黃莉莉於八十
    四年十二月一日施行更換瓣膜矯正手術後，至同年十二月九日，試圖拔除氣管插
    管失敗，卻未立即施行支氣管檢查，直至同年月二十二日，始由被告乙○○為支
    氣管鏡檢查，才發現氣管內管口末端到氣管主分叉處有氣管軟化症，又既已確定
    患者有呼吸導管狹窄成魚口狀，被告仍不採取緊急措施，卻拖延至八十五年一月
    十二日始施行氣管切開手術，導致黃莉莉病情惡化死亡。而被告戊○○、辛○○
    、癸○○為被告臺大醫院耳鼻喉科醫師，黃莉莉於同年一月十二日由被告辛○○
    實施氣切手術，仍未將黃莉莉所使用之呼吸氣管改為較細規格，又於黃莉莉尚未
    治好呼吸症狀時，於同年二月十五日令黃莉莉出院，同年三月六日黃莉莉又住進
    臺大醫院耳鼻喉科，由被告辛○○於同年月九日對黃莉莉實施氣管肉芽切除術，
    並更換Ｔ型管，仍未改用較細氣管，黃莉莉手術後住進病房至同年六月底係由被
    告癸○○負責診治，黃莉莉之呼吸症狀仍無起色，竟未對黃莉莉進行較精密之檢
    查，而未發現黃莉莉氣管潰爛，被告戊○○遲至同年六月底始通知應將黃莉莉移
    至胸腔內科，黃莉莉於同年七月三日住進胸腔科加護病房，被告丙○○不顧黃莉
    莉身體狀況，而於同年月八日對黃莉莉進行氣管軟化症切除手術，仍未將呼吸氣
    管改為較細規格，致灌入黃莉莉肺部之氧氣偏高。手術後黃莉莉住院期間，於八
    十五年十月一日打了靜脈針，血流四天四夜，吃抗凝血劑藥後才停止流血，然後
    開始有發燒、拉肚子現象，並表示肚子痛，但被告丙○○卻未仔細檢查其病因，
    亦未將黃莉莉轉至加護病房，遲至八十五年十一月四日下午三點五十分始轉到加
    護病房，由於被告丙○○並未作有效與即時之急救及醫療，使黃莉莉終因氣狹窄
    症引起二尖瓣膜脫垂症，致心肺衰竭，而於八十五年十一月六日中午十二時三十
    一分死亡。綜上所述，被告之醫療行為顯有過失，且提供之服務有安全或衛生上
    之危險，致生危害於黃莉莉，依民法第一百八十四條第一項前段、第一百八十五
    條、第一百八十八條，被告應負侵權行為連帶賠償責任，並應依消保法第七條負
    損害賠償責任。再者，被告為不完全給付，依民法第二百二十七條及第五百四十
    四條第一項規定，原告得請求被告負債務不履行損害賠償責任。原告壬○○請求
    之損害賠償額為一百九十四萬二千八百六十九元，包括喪葬費一十一萬四千一百
    元，醫藥費三萬六千一百九十八元、扶養費七十九萬二千五百七十一元及精神慰
    撫金部分一百萬元，原告庚○○請求之損害賠償為二百六十萬二千九百六十七元
    ，包括看護費六十八萬二千元、扶養費九十二萬零九百六十七元及精神慰撫金部
    分一百萬元，並均請求加計自起訴狀繕本送達最後被告翌日起算之法定遲延利息
    等情。
二、被告則以：本件被告所為之診療及手術行為，均符合醫學知識及現行醫療常規，
    被告已盡注意義務，並無任何疏失，原告以同一理由所提出之業務過失致死案件
    ，亦經刑事判決無罪在案。至於消保法係指企業經營者應確保其提供之商品或服
    務無安全或衛生之危險而言，所謂無安全或衛生之危險，係指其商品或服務應具
    通常可期待之安全性，有無通常可合理期待之安全性，應以當時一般之科技或專
    業水準整體衡量。本件黃莉莉發生不幸，並非被告醫院之醫療行為未符一般專業
    水準，從而原告依據該規定請求賠償，亦顯無理由等語，資為抗辯。
三、查黃莉莉具有多重先天畸形：(一)遺傳性運動神經退化之肌肉萎縮性、(二)脊柱側彎
    前彎症、(三)先天性二尖瓣脫垂症。其先天性二尖瓣脫垂症合併嚴重閉鎖不全，曾
    於八十三年三月十四日在臺大醫院行二尖瓣Carpontier環成形術開心手術。八十
    四年十一月九日主訴心悸、間歇性發燒及胸痛入院，診斷為二尖瓣修補成形術後
    二尖瓣閉鎖不全，疑亞急性心內膜炎（Subacute BacterialEndocarditis，SBF
    ），住入內科病房，先後以各種方法追查細菌，菌種培養，會診感染科，並開始
    抗生素治療，但進步不多。同年十二月一日主要因細菌性心內膜炎（病理報告證
    實）及另伴有Carpontier環肢脫出血栓形成，接受二度開心手術，行二尖瓣置換
    手術（註：手術麻醉用氣管內管，如八十三年三月十四日第一次開心手術時使用
    氣管內管相同大小，二尖瓣置換術後，二尖瓣脫垂症即消失），黃莉莉雖為第二
    次開心手術，但術後心臟恢復良好，於同年十二月二日即可進行拔除氣管內管插
    管，與一般順利第一次開心手術並不遜色。同年月三日因喘，重新插上氣管內管
    ，待改善營養體力後，於同年月九日再次拔除插管內管，不幸失敗而重新插管，
    在人工呼吸器上顯示病人氣道壓力較高。於同年月二十二日行經氣管內插管之氣
    管內視鏡檢查，發現氣管內管末端開口到氣管主分岔處，有氣管軟化症現象，而
    造成魚口狀之活動態狹窄，但外來壓迫之可能，宜先予排除，因此先後做過斷層
    掃描，確定頸椎與胸骨之間有無外在性壓迫，並因為甲狀腺腫大，會診一般外科
    ，詢問是否兼予手術。有關呼吸器氣管內管拔除之困難，也曾延請臺北榮民總醫
    院呼吸治療科主任會診，在各項先期作業完畢後，於八十五年一月十二日行氣管
    切開術，以六號管當作氣管內管支撐。同年月十七日做會厭軟骨下肉芽組織切除
    術，同年月十九日黃莉莉成功脫離呼吸器，自行呼吸，於同年二月十五日出院。
    同年三月六日因呼吸道問題，再度住進臺大醫院耳鼻喉科病房，經耳鼻喉科以各
    種方法及多種特殊氣管內管支撐，之後黃莉莉曾出院，但陸續有呼吸不適之症狀
    ，同年三月及四月又若干次在臺大醫院住院、出院及急診室求診。同年七月一日
    門診接受支氣管鏡檢查後，因呼吸急喘被送至急診室治療，在急診室住三天，並
    會診各科。氣管內視鏡檢查肉芽增生，擋住主氣管分叉處，氣道極小，於同年月
    八日轉至胸腔外科，行氣管軟化症之切除及重建術治療，切除軟骨被腐蝕肉芽增
    生段氣管，以端端及端側分別吻合左支氣管與氣管。同年八月二日氣管內視鏡知
    有肉芽增生再發，尤其是左支氣管吻合處嚴重增生造成狹窄。同年月七日再次氣
    管切開手術，以七號氣管內管安裝。同年月二十七日因左肺長期無法張開，氣管
    內視鏡發現左側支氣管吻合口塌陷，嚴重狹窄，之後發生發燒及腹脹，經痰細菌
    培養有綠膿桿菌及酵母菌，其後併發右肺上葉亦有肺炎，最後因嚴重肺炎、菌血
    症、敗血症合併心肺衰竭及休克死亡，業據原告提出黃莉莉部分病歷表及死亡證
    明書、黃莉莉住院自付費用收據等件為證，並有被告癸○○所開立之便條紙、臺
    大醫院照會用紙、仁愛醫院心臟超音波檢查及出院診斷書、臺大醫院病歷記載、
    臺大醫院診斷證明書、死亡證明書、臺大醫院病歷一冊及Ｘ光片九十八張附於本
    院依職權調閱之臺灣臺北地方法院檢察署八十六年度偵字第四九九五號、本院八
    十八年度自更(一)字第二七號刑事卷宗可稽。原告主張被告於上開醫療過程中有過
    失，且提供之服務有安全或衛生上之危險，造成黃莉莉死亡，為被告所否認，並
    以前揭情詞置辯。則本件兩造爭執之重點在於被告於醫療過程是否有過失？醫療
    行為是否為消保法規範之對象？
四、茲就被告於上開醫療過程是否有過失各情，審酌如后：
　(一)黃莉莉係先天性肌肉萎縮退化症、脊柱側彎、先天性二尖瓣脫垂症病人，其二尖
    瓣脫垂經過一次開心手術，一年後因細菌性心內膜炎再次開心手術－二尖瓣置換
    手術，手術方法、麻醉使用如同第一次開心手術時的氣管內管，但手術後因長期
    氣管內管留置，無法拔除發生感染造成氣管軟化症，經耳鼻喉科之氣管切開及各
    種氣管內支撐管，皆因氣管軟化症的進行和肉芽性增生，造成氣管阻塞，雖經胸
    腔外科專家行氣管軟化症之切除及重建術，但氣管軟化及肉芽增生進行不已，左
    肺支氣管吻合處肉芽增生，致氣管閉合，造成左肺無法擴張，右肺上葉亦有肺炎
    ，雖然長期抗生素治療，最後仍因菌血症、敗血症心肺衰竭死亡。
  (二)黃莉莉之死亡，綜觀全局，感染係重要因素，第一是心內膜炎之發生，以致需要
    八十四年十二月一日之第二次開心手術。開心手術後長期氣管內管留置之感染造
    成氣管軟化症（手術後二十二天內視鏡證明），其後對氣管軟化症的各種治療包
    括氣管切開，各種氣管內管支撐之安裝，但是氣管軟化症進行，肉芽增生不已，
    最後進行氣管軟化後之切除及重建術，然不久軟化症及肉芽增生再發生，左肺塌
    陷造成感染失控，最後右肺上葉亦有肺炎，終因菌血症，心肺衰竭死亡。
  (三)被告甲○○部分：
  　1.開心手術後發生細菌性心內膜炎及有巨大腫塊進行，給予提早開心手術是合乎
      學理之必要處理。至於開心手術所使用之麻醉插管尺寸及方法如同第一次開心
      手術（第一次既然成功，則表示可以接受），係由麻醉專家進行，因此被告甲○○為第二次手術之決定及其手術過程並無過失。
    2.黃莉莉於八十四年十一月九日，因心悸等病症入院治療，經超音波檢查，證實
      為二尖瓣脫垂，併有急性心內膜炎，經血液細菌培養為葡萄菌，檢查病症既為
      「急性細菌性心內膜炎」，為何至同年十二月一日始實施手術？有無拖延？其
      拖延對病症有無影響？於入院後手術前，有無施以正確之療護？經查黃莉莉主
      訴心悸、間歇性發燒及胸痛入院，診斷為：二尖瓣修補成形術後二尖瓣閉鎖不
      全，疑亞急性心內膜炎，住入內科病房。內科以各種方式追查細菌，並菌種培
      養及會診感染科，即刻開始使用抗生素治療三週。在病情局部化後（血液細菌
      培養陰性）會診外科，並於八十四年十二月一日手術治療。按教科書上心內膜
      炎之常規係以抗生素治療四至六週控制，並局部化後再轉外科治療。依病歷記
      載，黃莉莉於同年十一月九日住院，抗生素治療二十二天（三週）後，於同年
      十二月一日轉外科治療，已是提早一周手術，並無延誤。所稱急性心內膜炎可
      能是細菌性心內膜炎之誤，病歷上未提及急性心內膜炎之字，即使有急性心內
      膜炎，亦以抗生素治療為優先，故無手術拖延之問題。在內科治療三週之內，
      培養細菌敏感檢查、待選用正確抗生素、超音波檢查及會診感染科醫師等，皆
      是細菌性心內膜炎正確治療之療程。
    3.黃莉莉所患二尖瓣脫垂，併有急性心內膜炎，是否得以藥物控制？黃莉莉有先
      天性肌肉萎縮退化症及脊椎側彎，因此是否以採藥物控制較手術方式為宜？查
      本案例採用手術方式失敗，是否屬主治醫師甲○○之責？按細菌性心內膜炎，
      雖然必須以藥物（抗生素）加以治療，但是對於有器質性病症之病患，例如本
      案病患黃莉莉有二尖瓣膜閉鎖不全，Carpontier環鬆脫、細菌贅生物及血栓形
      成，仍需施以外科治療，以避免黃莉莉發生心臟衰竭、敗血休克及血栓掉落，
      造成死亡。病患黃莉莉患有肌肉萎縮退化症及脊椎側彎，固然會增加手術之危
      險性，但如前所述，病患若未接受適當之開心手術，反而可能發生心臟衰竭、
      敗血休克及血栓掉落，造成病患死亡。因此，依據病患病情下判斷，本案病患
      接受開心手術治療，當為適當之治療。最後固然黃莉莉不幸因肺炎、敗血症及
      休克而過世，但離手術時已相隔十一個月，其間黃莉莉亦無任何心臟衰竭之症
      候，是故不能認手術方式是失敗，被告甲○○自應無任何醫療疏失之責任。
    4.黃莉莉開刀手術前，是否應告知黃莉莉或其家屬有關病人病因與手術風險及有
      無替代治療方式以供患者及家屬決定是否手術？如未予告知導致家屬同意而手
      術失敗，主治醫師甲○○是否有疏失？依醫療法第四十六條規定，醫院實施手
      術時，應取得病人或其配偶、親屬或關係人之同意，簽具手術同意書及麻醉同
      意書，在簽具之前，醫師應向其本人或配偶、親屬或關係人說明手術原因，手
      術成功率或可能發生之併發症及危險，在其同意下，始得為之。但如情況緊急
      ，不在此限。如果有任何疑慮或不暸解，病患或家屬有權要求醫院醫師詳細說
      明，如果病患或家屬簽署同意書，自然表示對同意書所列載事項瞭解，並同意
      ，才可簽署。惟依據黃莉莉病情判斷，開心手術為適當之治療方式，被告甲○○為病患施行之手術，不能說是失敗，自然也無「因為告知導致家屬同意而手
      術失敗」之問題，被告甲○○也應該無任何醫療疏失之責任。
    5.黃莉莉於八十四年十一月九日因急性細菌性心內膜炎緊急住院治療，於同月二
      十二日通知開刀，卻遲至十二月一日施行手術，是否逾越合理期限？其拖延對
      病症有無影響？查在醫院中，除緊急手術以外，一般由內科醫師研判病情認為
      有需要開刀後，先告知病患或家屬，以詢問病患或家屬是否同意，由其審慎考
      慮商量後再為答覆。之後，內科醫師再會診外科醫師，外科醫師於瞭解病情後
      亦認為有開刀之需要，且手術風險在合理範圍之內，始向病患及家屬解釋病情
      ，並取得其同意後，再安排手術。八十四年十一月二十日病患黃莉莉被告知有
      開刀之需要，於同年十二月一日接受手術治療，乃一般病患接受開心手術治療
      之正常流程，並無逾越合理期限，也無拖延，對治療亦無不利之影響。臺大醫
      院對黃莉莉入院後、手術前之診治為正確之治療並無疏失。
  (四)被告己○○、乙○○部分：
  　1.黃莉莉在加護病房時，被告己○○、乙○○為其多次嘗試拔管失敗，又重新以
      同尺寸氣管內管插入，此為正常的拔管程序，無奈併發氣管軟化症，只有長期
      留置。而二尖瓣脫垂症已因手術置換消失，不會惡化，是其處置應無疏失。
    2.八十四年十二月一日黃莉莉第二次開心手術後，恢復良好，於同年月二日即進
      行拔除氣管內管插管，與一般順利第一次開心手術並不遜色，同年月三日因喘
      ，重新插上氣管內管，待改善營養體力後，於同年月九日再次拔除器內插管，
      不幸失敗而重新插管。病患兼有脊柱側彎，及前彎和遺傳性運動神經退化肌肉
      萎縮病史，氣管內管拔除之困難度會增高。
  (五)被告戊○○、辛○○、癸○○及丙○○部分：
　　1.被告戊○○、辛○○、癸○○為黃莉莉實施氣管切開，安置各種支撐氣管內管
　　　支撐氣管軟化症及切除肉芽組織，皆尚與醫療作業過程無違。
    2.被告丙○○處理氣管軟化症最困難部分，將軟化部分切除重建，並使用各種支
      撐氣管，但軟化症仍繼續進行，各種病況陸續出現，就病情而言，被告丙○○
      所為醫療處置尚稱合理。
　　3.黃莉莉於八十四年十二月一日施行手術後，至同年月九日，醫師試圖拔氣管內
      管失敗，為何延至同年月二十二日，始為支氣管鏡檢查，才發現氣管內管口末
      端到氣管主分叉處，有「氣管軟化症」？又既已確定患者有呼吸導管狹窄成魚
      口狀，為何至八十五年一月十二日始施行氣管切開手術，有無延誤病情？查：
      (1)黃莉莉於八十四年十二月一日接受第二次開心手術後，恢復良好，於同年月
        二日即進行拔除氣管內管插管，同年月三日因喘，重新插上氣管內管，待改
        善營養體力後，於同年月九日再次拔除器內插管，不幸失敗而重新插管。病
        患兼有脊柱側彎，及前彎和遺傳性運動神經退化肌肉萎縮病史，氣管內管拔
        除之困難度增高。因此，同年十二月十日開始各種方式漸進性的人工呼吸器
        調整，更加強改善營養和訓練協助其脫離人工呼吸器。同年月十八日並請臺
        灣榮民總醫院呼吸治療科主任來協助。同年月十九日氣道內壓仍高，同年月
        二十二日行經過氣管內管之氣管內視鏡檢查，發現氣管內管末端開口處到氣
        管主分叉處有氣管軟化症現象，有魚口狀之活動性狹窄。同年月二十六日再
        會診耳鼻喉科，認為應排除有無外在氣管壓迫，於是同年月三十日做ＣＴ斷
        層掃描，得知胸骨與胸椎骨間距離較窄而有氣管狹窄，又會診一般外科看甲
        狀腺腫大問題，終於獲得結論：對於此種困難的病人需使用氣管切開，並使
        用特殊長型兼有支架功能的氣切內管，加上胸腔內科專家之妥善配合呼吸治
        療始能成功，再停用口服抗凝劑三天以上。待準備就緒，始於八十五年一月
        十二日行切氣，使用特殊的Shiley 6號氣管內管才漸次脫離人工呼吸器，因
        此該次氣管切開手術並無延誤。
      (2)病患接受第二次開心手術，有罹患有肌肉萎縮退化症及脊椎側彎，都會造成
        病患拔除氣管內管失敗。而支氣管鏡檢查具有侵害性及危險性，臨床上亦非
        每位拔除氣管內管失敗之病患都要接受支氣管鏡檢查，病患因氣道阻力大，
        需要支氣管鏡檢查，始於同年月二十二日施行支氣管鏡檢查，並無延誤病情
        。且因氣管內管設計及製造之進步，目前氣管內管可以放置一個月以上，因
        此，氣管切開手術並無急迫性，黃莉莉於八十五年一月十二日接受氣管切開
        手術，並無延誤病情。
    4.黃莉莉於八十四年十二月間，在臺大醫院動手術，使用氧氣氣管，嗣拔管失敗
      ，致病患氣管軟化，成魚口，固係實情，惟：
    　(1)按氣管軟化是氣管之軟骨因感染導致軟骨消失或片斷化，無法支撐氣管之定
        型內腔之管狀通暢通道，因其軟骨組織失去支撐，隨著呼吸道之壓力變化和
        空氣進出而忽而張口，忽而閉小，就形同魚口之張合變化。此為氣管壁層之
        質變所致，與原告所稱之使用較粗氣管內管或插管方式不當無關，一般開心
        手術插管，皆在全身麻醉病患全身放鬆下，以其手指同尺寸之氣管插入，都
        比真正之氣管內徑小，不會損傷氣管壁。
      (2)綜合病患病情，病患接受氣管之尺寸與插管之方式，符合一般醫學操作，並
        無不當之處，病患發生氣管軟化現象，與氣管之尺寸與插管之方式，並不相
        關。是原告所指其形成原因，係用較粗氣管、及插管方法不當、深淺不宜所
        致，要非可採。
    5.本案使用之塑膠氣管包括手術當中麻醉使用者，在心臟外科加護中心使用人工
      呼吸器使用者，及氣管切開術後使用Shiley型氣管者，在於不論何種型，成人
      使用尺寸為五至七公釐。其中絕大多數使用七公釐尺寸，因為其通氣、送氧及
      排氣送出二氧化碳等廢氣為最順暢，阻力最小、進出快。本案所使用皆為七公
      釐之氣管內管與６號Shiley管，均比成人氣管小，皆以軟性、低外傷性之球囊
      固定，不會傷及氣管本身。依連通器和氧氣等壓自然平衡分布原理，五公釐或
      七公釐供氧的濃度自然相同。因此本案使用之氣管口徑不會發生供氧過量，也
      不會改用較細呼吸氣管就較適當，如果使用較小口徑反而造成氣管內管之壓力
      和氣流速度上升，對呼吸器的調整和病人的適應反而不良。綜合病患病情，病
      患使用之氣管內管口徑，並無不當，也不會因此而發生供氧過量而不利病患。
      供氧量主要是由呼吸氣之氧氣進器閥來控制，而非由氣管內管管徑來決定。原
      告以本件醫療過程中，所使用之塑膠氣管之口徑過大，造成供氧過量而不利病
      患，如以改用較細塑膠呼吸氣管為適當，而認被告有過失，亦非有據。
  (六)黃莉莉於八十五年一月十二日作氣管切開術安置氣切內氣管後，順利脫離人工呼
    吸器，並先後透過各種逐步訓練自行呼吸之能力，同年二月十二日已能完全自行
    以氣管切開術之氣管內插管自行呼吸，亦無發燒現象，血色素十二，白血球四三
    五○，血液常規檢查正常，表示無感染病情，精神氣色良好，經會診各科，可以
    先行出院並以內科門診追蹤治療，並無不妥。難遽認有無影響黃莉莉病情之治療
    。況患者住院期間，雖適逢春節過年，醫院仍有輪值醫護人員駐院執行醫療業務
    ，並非必由被告辛○○留院全責醫護，為常情所知，自無強迫病人出院之理？且
    黃莉莉出院與否，應有其本人或家屬提出，或經醫療人員依一定程序評估後始通
    知，臺大醫院並非私人小醫院，作業有其程序，顯非被告辛○○個人所能決定至
    明。
  (七)八十五年七月始將病患黃莉莉轉入胸腔科救治，於時間上是否延誤？查病患黃莉
    莉於八十五年四月二十七日出院後在家，以門診追蹤治療。同年七月一日門診支
    氣管鏡檢查後，因喘送急診，住急診室三天，會診各科，由於氣管內視鏡檢查支
    氣管肉芽增生，擋住主氣管分岔處，氣管極狹窄，需要胸腔外科來重建氣管之手
    術，於是在同年月八日由胸腔外科，行氣管軟化症之切除及重建術之治療，切除
    軟骨被腐蝕及肉芽增生段之氣管。以端端及端側分別吻合於左支氣管及氣管之間
    。氣管軟化及支氣管重建是胸腔外科之高度專業手術，亦為最後的方法，就住院
    日程和學理上而言，並無延誤之處。
  (八)黃莉莉於八十五年三月六日因呼吸道問題而住進臺大醫院耳鼻喉科病房，接受耳
    鼻喉科醫師之診治，之後黃莉莉曾出院，但是陸續有呼吸不適之症候，曾於八十
    五年三月、四月又若干次在臺大醫院住院、出院及急診室求診。當中雖然有內視
    鏡檢查、肉芽切除手術及Ｔ型管放置治療，都無氣管潰爛之發現，研判當時黃莉
    莉尚未有氣管潰爛現象，否則經由氣管潰爛三公分內視鏡檢查應可明顯發現。惟
    黃莉莉何時開始潰爛，不容易診斷，但黃莉莉不可能每次回診，均安排氣管內視
    鏡此種侵害性高、具有危險性之檢查，雖黃莉莉於出院期間不停回診，至八十五
    年七月一日回院做內視鏡檢查，黃莉莉昏倒，醫院始發現其氣管爛至約三公分，
    固屬實情，然不能遽認黃莉莉發生氣管潰爛三公分係因被告等未及時安排內視鏡
    檢察，而謂與黃莉莉疾病之進展有關，憑以推斷被告有疏失。
  (九)被告執行黃莉莉上開醫療過程，是否涉有業務過失乙節，亦經臺灣臺北地方法院
    檢察署檢察官及本院刑庭庭分別送請行政院衛生署醫事審議委員會鑑定結果，亦
    為同上之見解，認被告並無過失，此有行政院衛生署醫事審議委員會第八六○七
    一號鑑定書、第八八二三三號鑑定書、第八九一四六號鑑定書附於本院依職權調
    閱之前揭刑事卷宗足憑。
  (十)第查，黃莉莉係於八十四年十一月九日，因心悸間歇性發燒住院，經超音波證實
    為二尖瓣脫垂，八十三年三月十四日所為二尖瓣成形術後嚴重二尖瓣閉鎖不全，
    疑併有急性心內膜炎、同月十日以心臟超音波發現二尖瓣前葉有一．六×一．０
    公分大小贅生物存在，併有左心室收縮機能退化及二尖瓣閉鎖不全，並以抗生素
    治療。同月十六日ＴＥＥ檢查知有心房壁有莖性，漂動性，有脫落之危險之固形
    物存在，血液細菌培養為葡萄球菌，固形物性質待查，有黃莉莉之病歷附卷可稽
    ，且該等檢驗結果，並有客觀之超音波圖等件可供審究，從而黃莉莉之於八十四
    年十一月九日住院，係因二尖瓣脫垂及因細菌感染所致之心內膜炎所致心悸間歇
    性發燒及胸痛，被告甲○○所為之住院與手術之建議於醫學上顯有必要，與原告
    所陳黃莉莉僅係因單純之感冒求診，被告甲○○見黃莉莉有健保，為了多招攬住
    院動手術之病人，俾可增加收入云云，顯有差距，其所訴自屬誤會。
  (十一)復查，黃莉莉雖同時兼有肌肉萎縮及脊柱側彎，惟自其八十四年十一月九日住院
    ，至十二月一日進行開刀，相隔二十二日，期間黃莉莉先經臺大醫院對其心臟及
    身體各部為做詳細檢查，以判斷其身體是否能勝任此心臟開刀手術，同時並經該
    院施以抗生素治療，於嗣後排除心內膜炎之可能性後，始安排開刀，其決定之慎
    重已見一斑；況其治療過程經依行政院衛生署醫事鑑定委員會鑑定意見，並無不
    當，亦見前述，原告指稱被告甲○○未能診斷出黃莉莉身體狀況不佳，貿然草率
    為黃莉莉動心臟手術乙節，亦不足採。
  (十二)黃莉莉於八十四年十二月二十二日經檢查發現氣管內管口末端到氣管主分岔處，
    有「氣管軟化症」，而於八十五年一月十二日施行氣管切開手術，期間並無延誤
    治療之情況，已見前開鑑定意見。而自八十五年一月十二日至同年七月一日間，
    黃莉莉於一月十七日、二月十三日均接受軟式支氣管內視鏡檢查，於三月八日並
    有接受硬式支氣管內視鏡檢查，切除肉芽組織和放置Ｔ型管支撐。而於三月二十
    七日、四月九日、四月十九日、五月四日、六月十九日，被告亦有再以軟式之氣
    管內視鏡為黃莉莉檢查其氣管及支氣管，並依各該檢查結果分為醫療上之處置，
    原告稱被告未對黃莉莉進行支氣管內視鏡檢查，顯有誤會。
  (十三)又黃莉莉於心臟手術後至八十五年二月五日皆住於外科之加護病房，而於八十五
    年二月五日再轉入外科普通病房，並非出院，有其出院病歷一紙附在本院依職權
    調閱之臺灣高等法院九十年度上訴字第七六七號刑事卷宗(二)第八十七頁足佐，原
    告指述被告為回家過年強迫黃莉莉於八十五年二月五日出院等語，顯屬不實。而
    黃莉莉可以出院，主要係因為其可以不用呼吸器，血中氧氣濃度正常，經過外科
    評估後認為沒有問題才同意。而被告辛○○僅是負責照顧黃莉莉之呼吸道的問題
    ，並非主治醫生，並無權決定是否讓黃莉莉出院，亦經被告辛○○陳明在卷（見
    上開臺灣高等法院卷(二)第一六七、二一一頁），與病歷所載亦屬相符。黃莉莉於
    二月十三日支氣管內視鏡檢查時，雖有發現略有肉芽組織，惟因當時黃莉莉情況
    尚稱良好，且一般肉芽組織係先觀察一個月期間，視其是否會自行消退，如果不
    能，才以Ｔ型管支撐以防止氣管軟化及肉芽繼續增生。黃莉莉二月十三日檢查紀
    錄上記載「建議做Ｔ型管的放置安排」，嗣後並於同年三月八日為黃莉莉施行硬
    式支氣管內視鏡檢查，切除肉芽組織和放置Ｔ型管支撐。顯然被告已有發現黃莉
    莉有肉芽增生現象，而依上開原則進行處理，並無延誤治療之情況，原告所陳顯
    與事實不合。
  (十四)至於原告指稱被告己○○、乙○○，於黃莉莉住院期間，為其多次插、拔管時，
    使用不同廠牌之潤滑劑，造成黃莉莉皮膚過敏等情，原告於臺灣高等法院刑事庭
    調查時業已自承伊僅是懷疑，並無實據（見該案卷(二)第一二九頁），況此與黃莉
    莉死亡之結果間並無因果關係，自難認為被告己○○、乙○○有此行為，並因此
    行為導致黃莉莉死亡。
  (十五)綜上所述，八十四年十二月一日，黃莉莉所使用之手術麻醉用氣管內管，與其於
    八十三年三月十四日第一次開心手術所使用之內管相同，是當時使用之內管處置
    並無不當。至八十五年一月十二日實施第一次氣管切開手術，雖以六號管當作氣
    管內管支撐，但黃莉莉於同年一月十九日成功脫離人工呼吸器，並於同年二月十
    五日出院，自難單以黃莉莉死亡之事實，認被告使用氣管內管有不當之處。而依
    原告之指訴及黃莉莉之病歷顯示，原告對病情的認知和病情實情有差異，造成極
    大之誤解，被告之治療行為係依病情而進行，誠屬合理，並未發現有何疏失，僅
    係對於病情進行無力挽回而已，縱與原告對病情之認知有所出入，自難單以原告
    對病情之誤認，遽指被告有任何過失可言。原告自訴被告甲○○、乙○○、丙○○、己○○、戊○○、癸○○、辛○○業務過失致死之犯行，亦經本院八十八年
    度自更(一)字第二十七號、臺灣高等法院九十年度上訴字第七六七號刑事判決無罪
    在案。準此，被告所為之診療及手術行為，均符合醫學知識及現行醫療常規，仍
    不可避免發生黃莉莉死亡之結果，其已盡注意義務，自無過失侵權行為可言，原
    告主張被告應依民法第一百八十四條第一項前段、第一百八十五條、第一百八十
    八條，連帶負侵權行為損害賠償責任，尚屬無據。
五、原告另主張被告依消保法第七條負損害賠償責任，則首應審酌者係醫療行為是否
    屬於消保法所規範之服務，亦即得否適用消保法以決定醫療行為之責任？查：
  (一)依消保法第七條規定：「從事設計、生產、製造商品或提供服務之企業經營者應
    確保其提供之商品或服務，無安全或衛生上之危險。商品或服務具有危害消費者
    生命、身體、健康、財產之可能者，應於明顯處為警告標示及緊急處理危險之方
    法。企業經營者違反前二項規定，致生損害於消費者或第三人時，應負連帶賠償
    責任。但企業經營者能證明其無過失者，法院得減輕其賠償責任。」。就該條文
    義觀之，論者或謂消費乃相對於生產而言，凡是基於求生存、便利或舒適之生活
    目的，在食衣住行育樂方面為滿足人類慾望之行為，均屬消費行為，醫療行為之
    本質在於提供專業技術及服務，自提供醫療服務者觀之，與消費者之安全或衛生
    有莫大關係，自接受醫療服務者觀之，乃屬於人類基於求生存之目的，為滿足人
    類慾望之行為，其為消費者保護法上所稱之服務。然解釋法條文義，若僅從經濟
    學之角度，而非以詞句之通常意義就消費之內涵加以解釋，恐與全體社會成員之
    認識有若干差距。就一般社會成員之認識，實難將飲用飲料、觀看電影、購買化
    妝品等行為，與接受醫療，同置於消費之語意下。且若依前揭解釋方式，則民法
    各種之債中，以服勞務為其主要給付內容之契約關係，諸如僱傭、委任、居間、
    寄託、甚至單純之代理，亦均屬與人類生活有關之行為，而為消費者保護法所指
    稱之消費性服務，則足以架空民法體系之適用範圍，此結果諒非立法者之本意。
    再以法律解釋本不以文義解釋為惟一方法，若以文義解釋方法無從探究消費之意
    涵，不妨輔以其他解釋方式，以為探究，是前揭就消費所作之文義解釋，失之過
    廣且並非適宜，應堪認定。
  (二)消保法施行細則第四條：「本法第七條所稱商品，指交易客體之不動產或動產，
    包括最終產品、半成品、原料或零組件。」，相較於該條就商品有明確之立法定
    義，消保法及其施行細則就所規範之服務意義為何，並無明確定義，此應屬立法
    者之有意疏漏，目的在賦予法院就具體個案，判斷有無消保法適用之餘地。益足
    證明純以文義解釋闡釋何謂消費性服務，有其困難，自更無從僅以文義解釋判斷
    醫療行為有無消保法之適用。
  (三)按「為保護消費者權益，促進國民消費生活安全，提昇國民消費生活品質，特制
    定本法。」，為消保法第一條第一項就該法之立法目的所為之明文規定，是於目
    的解釋時，即應以此明定之立法目的為其解釋之範圍。
    1.自經濟分析之觀點論之，在無過失責任制度下，與過失責任制度類似者為潛在
      加害者在預防成本小於預期事故成本（即事故機率乘以平均事故賠償額）時，
      會採取預防措施以減少事故之發生，若潛在加害者在預防成本大於預期事故成
      本時，即不會採取預防措施，因採取預防措施並不符經濟效益。因此與過失責
      任制度相較，無過失責任制度之預期事故成本雖可能相對較高，故能提高部分
      潛在加害者之注意度，但在損害賠償額較事故避免成本低時，潛在加害者並不
      會因無過失責任制度即採取任何預防措施。若僅為提高潛在加害者之注意度，
      尚可透過其他機制達成，而無須利用無過失責任制度，例如將舉證責任加以轉
      換，以降低被害者之訴訟成本即為適例。是無過失責任制度，除提高潛在加害
      者之部分注意度外，應具有其他更為獨特之立法目的。一般而言，減少事故發
      生的方法，除提高注意度外，另一有效方法乃降低危險行為量，然危險行為量
      應降低至如何之程度法院既無從判斷，是以在立法設計上，即可考慮交由潛在
      加害者自行依各種成本加以評估後決定之，並在其決定之後，不論有無行為上
      之過失（即不論預防成本與預期事故成本孰高孰低），均須對任何事故負起完
      全之賠償責任，此即為無過失責任制度。基上說明，可知無過失責任制度之適
      用目的及結果，著重在有效減低危險行為量，而非如過失責任制度下，僅著眼
      於提高潛在加害人之注意度。
    2.在消保法中之商品無過失責任制度，由於消費者無論如何提高注意度，也無法
      有效防止損害之發生，是藉由無過失責任制度之適用，迫使製造商降低危險行
      為量，換言之，製造商將採取不讓危險未明之商品過早流入市面、減少製造危
      險商品、或在有其他安全商品得以代替之情形下，將危險商品完全退出市○○○段，以期減少事故發生之次數，避免無過失賠償責任；此外，由於製造商在
      出售危險商品時，會將其所可能賠償之成本計入售價之中，亦即將使產品危險
      的訊息導入產品價格之內，其結果也可能使得消費者在完全不知道危險存在之
      情形下，選擇其他商品，進而使該危險商品退出市場。基於前揭之經濟分析，
      可知無過失責任制度具有促使潛在加害人降低危險行為量，及無法鼓勵潛在被
      害人提高注意度之特徵，並有經由市場機制使危險商品或服務減少、甚至完全
      退出市場之作用。
    3.前揭無過失責任制度之特徵及作用，發生於醫療行為時，能否適切達成消費者
      保護法第一條所明定之立法目的，即成為在法的目的解釋下之最重要課題：
      (1)就特定之疾病，醫師原係以專業知識，就病患之病情及身體狀況等綜合考量
        ，選擇最適宜之醫療方式進行醫療，且此所謂之最適宜醫療方式，並非以治
        療副作用之多寡及輕重為其惟一依據。然若將無過失責任適用於醫療行為，
        醫師為降低危險行為量，將可能專以副作用之多寡與輕重，作為其選擇醫療
        方式之惟一或最重要之因素（在我國消保法下，醫師亦無從以善盡告知義務
        且經病患同意而免責，此由該法第七條之立法方式可以探知）。但為治癒病
        患起見，有時醫師仍得選擇危險性較高之手術，今設若對醫療行為科以無過
        失責任，醫師為降低危險行為量，將傾向選擇較不具危險之藥物控制，而捨
        棄對某些病患較為適宜之手術，此一情形自不能達成消保法第一條第一項所
        稱「為保護消費者權益，促進國民消費生活安全，提昇國民消費生活品質，
        特制定本法。」之目的甚明。
      (2)另相較於種類及特性可能無限之消費商品，現代醫療行為就特定疾病之可能
        治療方式，其實相當有限，若藥物控制方式所存在之危險性，經評估仍然高
        於醫師所能承受者，而醫師無從選擇其他醫療方式時；或改用較不適宜但危
        險較小之醫療行為可能被認為有過失時，醫師將不免選擇降低危險行為量至
        其所能承受之程度，換言之，醫師將選擇性的對某些病患以各種手段不予治
        療（在尚未締結醫療委任契約時即先過濾，例如以病房不夠為由拒收病患）
        ，且此選擇勢將先行排除年紀較大、體力不佳、預後能力差之病患，而此類
        病患又恰為最須醫療保護者。此種選擇病患傾向之出現，與前揭採用危險最
        小卻非最適治療方式之情形，均即為「防禦性醫療」中最重要的類型，同樣
        不能達成消費者保護法第一條第一項所明定之立法目的。
      (3)再就病患之角度觀之，雖依常理而言，對自己身體健康之重視，會產生風險
        厭惡之效應，使得病患願以較高甚至不合理之注意成本降低不成比例之風險
        ，但純就機率言，因無過失責任制度無法鼓勵潛在被害人提高注意度，過失
        責任制度則可，故兩者相較，在過失責任制度下之病患，有較高比例會提高
        注意度以配合醫療行為。由此益見無過失責任制度適用於醫療行為，對整體
        醫療品質之提昇，未必會有所幫助。
      (4)此外，無過失責任制度作用於消費性商品，有促進危險商品退出市場，加速
        商品安全性提昇之功能，已如前述。然現代醫療行為就特定之疾病，能選擇
        之醫療方式大多有限，替代性低，新型醫療方式之出現亦非一蹴可幾，則前
        揭將危險退出市場之作用，能否發生於醫療市場，即有疑問。若上揭市場機
        能無從發揮，則為免於無過失賠償責任，醫師之唯一選擇方式，恐即係採取
        前揭所示之防禦性醫療作為，如此反有害於病患之治療。
      (5)在我國之全民健康保險制度之下，醫療行為之價格亦非市場得以決定，亦難
        發生將危險訊息併入醫療行為價格供病患選擇之結果，是亦不可能發生藉由
        價格選擇排除危險之情形，如此，將醫療行為以無過失責任制度相繩，實無
        任何實益可言。
    4.依前所述，在經濟分析之觀點下，醫療行為適用無過失責任制度後，反而不能
      達成消費者保護法第一條所明定之立法目的。是縱「消費」之文義解釋之可能
      外延包括醫療行為在內，基於前述分析結果，亦應以目的性限縮解釋之方式，
      將醫療行為排除於消費者保護法適用之範圍之列。
  (四)論者或謂依據消保法施行細則第五條之規定，醫師可以提出「科技或專業水準」
    抗辯，而免除責任，是不會有前揭經濟分析之結果發生。然依消保法第七條之規
    定觀之，提供服務之企業經營者，實係負擔絕對的無過失責任，至多僅能舉證無
    過失以減輕責任，殊無完全免除責任之餘地，此若企業經營者能依該法施行細則
    第五條主張免除責任，則該施行細則之規定，自逾越母法授權範圍而不能為法院
    所採用，是所謂「科技或專業水準」抗辯，在醫療行為中根本無適用之餘地。縱
    前揭施行細則未逾母法規定，醫師得以所謂「科技或專業水準」抗辯作為免責之
    依據，然就論者主張該抗辯之內涵係「客觀上任何人均絕對無法認知或察覺其存
    在之危險」觀之，醫師也幾無免責之可能，蓋現代醫學之特徵，在於臨床證據之
    要求，許多醫療方式（尤其是藥物）更須經長期臨床實驗，始能成為可施用之醫
    療方式，是任何受有專業訓練之醫師，於從事醫療行為時，即明知且必須知道該
    醫療行為之危險性何在，因此該醫療行為客觀上所存在之危險，自絕非「客觀上
    任何人均絕對無法認知或察覺其存在之危險」，因此任何醫師即無從以此抗辯主
    張免責，而仍須負絕對之無過失責任。準此，藉由「科技或專業水準」抗辯，而
    認醫師不至於毫無免責餘地，尚無可採。
  (五)綜上所述，醫療行為是否適用消保法之疑問，以文義解釋並無法得出明確答案，
    立法者亦未有確切說明，是僅能依目的解釋方法加以探究。本院認將醫療行為適
    用於消保法，反而違背該法明定之立法目的，是縱文義解釋之最可能外延包括醫
    療行為在內，亦應用目的性限縮方式加以排除。從而，醫療行為即無消保法之適
    用，原告主張依消保法第七條，被告應負無過失責任云云，即非有據。
六、原告又主張被告所為係不完全給付，應負債務不履行損害賠償責任。經查，本件
    被告於醫療過程中並無過失業如前述，應認被告就其債務不履行並無可歸責之事
    由存在，則原告請求被告負債務不履行之損害賠償責任，亦無可採。
七、從而，原告本於民法第一百八十四條第一項前段、第一百八十五條、第一百八十
    八條、消保法第七條、民法第二百二十七條及第五百四十四條第一項請求被告連
    帶給付原告壬○○一百九十四萬二千八百六十九元，連帶給付原告庚○○二百六
    十萬二千九百六十七元，及均自起訴狀繕本送達最後被告翌日起算之法定遲延利
    息，尚有未合，不應准許。原告之訴既經駁回，其假執行之聲請即失所附麗，應
    併予駁回。
八、又本件事證已臻明確，兩造其餘攻擊防禦方法，於本判決結果不生影響，爰不一
    一論述，併此敘明。
九、結論：原告之訴為無理由，依民事訴訟法第七十八條、第八十五條第一項前段，
    判決如主文。
中　　　華　　　民　　　國　　九十一　　年　　　二　　　月　　　六　　　日
    　　　　　　                      　民事第四庭法      官　劉又菁
右為正本係照原本作成
如對本判決上訴，須於判決送達後廿日內向本院提出上訴狀
中　　　華　　　民　　　國　　九十一　　　年　　　二　　　月　　 六　　 日
　　　　　　　　　　　　　　　　　　　　　　　　　法院書記官　黃瓊滿
